臺灣彰化地方法院民事判決　92年度簡上字第55號
上　訴　人　乙○○
訴訟代理人　陳世煌律師
複代理人　　江銘栗律師
　　　　　　黃俊昇律師
被上訴人　　甲○○
　　　　　　丙○○
　　　　　　戊○○
　　　　　　丁○○
上四人共同
訴訟代理人　楊玉珍律師
複代理人　　葉玲秀律師
上列當事人間請求確認本票債權不存在事件，上訴人對於民國92
年3月18日本院北斗簡易庭87年度斗簡字第382號判決提起上訴，
本院於94年11月9日言詞辯論終結，判決如下：
    主      文
原判決關於駁回上訴人後開第2項之訴部分及訴訟費用的裁判均
廢棄。
確認本院87年度票字第2262號民事裁定編號1所載被上訴人對於
上訴人得為強制執行之本票債權面額新台幣伍佰萬元及自民國86
年12月27日起，至清償日止，按週年利率6%計算的利息，於超過
本金肆佰捌拾萬壹仟元部分及該部分自民國86年12月27日起，至
清償日止，按週年利率6%計算的利息不存在。
其餘上訴駁回。
第一、二審訴訟費用由被上訴人負擔3%，餘由上訴人負擔。
    事實及理由
壹、上訴人起訴主張及於本院補充陳述如下：
一、上訴人起訴主張被上訴人雖持上訴人簽發如原判決附表所示
    本票二紙，聲請本院以87年度票字第2262號裁定准予強制執
    行，惟系爭本票並未填寫發票日及到期日，乃上訴人交付光
    和證券股份有限公司田中分公司（下稱光和證券公司）經理
    謝淑女，作為買賣股票的擔保，待日後結算帳目即予取回，
    在未結算負欠前帳之前，謝淑女及其夫即被上訴人甲○○不
    可填寫發票日及到期日，亦不可行使票據上權利，而被上訴
    人僅為上訴人在光和證券公司買賣股票的人頭戶，與上訴人
    並不相識，亦無金錢往來，且被上訴人於田中鎮農會帳戶（
    被上訴人甲○○帳號為52-2號，被上訴人戊○○帳號為50-6
    號，被上訴人丁○○帳號為51-4號，被上訴人丙○○帳號為
    533-3號）內的款項及從該帳戶匯到上訴人於田中鎮農會137
    4-6號帳內的款項均為上訴人買賣股票的資金或股票交割款
    ，屬於上訴人所有，並非上訴人向被上訴人所借，上訴人亦
    未積欠借款、墊款或其他債務，詎謝淑女及被上訴人甲○○
    竟偽填系爭本票的發票日並予行使，被上訴人甲○○顯屬惡
    意取得屬於無效票之系爭本票，被上訴人即不能取得票據權
    利，對於上訴人自無票據債權存在，爰提起本訴等語，並聲
    明確認本院87年度票字第2262號民事裁定所載被上訴人對於
    上訴人得為強制執行之本票債權面額合計650萬元及其中500
    萬元自86年12月27日起，其餘150萬元自87年2月20日起，均
    至清償日止，按週年利率6%計算的利息不存在。
二、原審為上訴人敗訴判決，上訴人全部聲明不服，於本院補充
    陳稱：
（一）被上訴人對於其如何取得系爭本票，於本院刑事庭時，先
      則稱上訴人向其借款6,301,000元，於證券公司交付本票
      給被上訴人，繼則稱上訴人因積欠被上訴人6,301,000元
      ，才簽發650萬元本票交付被上訴人，再則稱上訴人為擔
      保清償，分別於86年12月27日及87年2月20日開立650萬元
      本票交付被上訴人甲○○，以為擔保。而於本件民事訴訟
      時，始則稱是上訴人向其借款，嗣則稱上訴人因尚欠6,30
      1,000元，故簽發650萬元本票交付被上訴人各等語。同一
      件事情先後陳述不同，游移不定，顯見非事實。再依被上
      訴人提出的借款明細表記載，86年12月27日上訴人並無向
      其借款500萬元，87年2月20日亦未向其借款150萬元。上
      訴人所謂之6,301,000元欠款云云，是依該明細表並按被
      上訴人自行製作之不實結算所得的結果。又依該明細表，
      最後一次借款的時間為87年2月25日，何以被上訴人於87
      年2月20日就預先知道積欠6,301,000元？更有甚者，於86
      年12月27日就知道共積欠6,301,000元，而於當日簽發500
      萬元本票，復於87年2月20日再簽發150萬元之本票？由此
      亦可反證系爭票據確為上訴人作為擔保用而未載日期之票
      據。上訴人既未授權執票人自行填載日期，被上訴人持該
      未載日期的系爭本票請求給付票款，自無理由。
（二）空白授權票據為法律所許，且作為擔保用之票據時，亦有
      未載發票日，而俟日後必要時始授權執票人填載日期，以
      確保發票人之權利者，此有最高法院65年度台上字第1541
      號及70年度台上字第4447號判決可為參考。原判決以系爭
      票據未載發票年月日，為無效票據，如何供作擔保，認上
      訴人所為本票未填載發票日的主張難信為真實，為駁回上
      訴人之訴的理由，似有失當。
（三）依被上訴人提出的借款明細表，其所列款項大部分為即借
      即還，但一般短期借款，鮮少翌日即還，顯見其不符常情
      。且如上訴人短缺資金，當不可能翌日即還。又明細表記
      載86年8月1日160萬元於次日還款，計息2日，共還款1,60
      2,560元；86年7月31日300萬元於第3日還款，不計利息。
      此種較少金額借款，次日還款尚需加計2日利息，而較大
      金額借款，於第3日還款，反而不計利息的情形，並非借
      款明細，而是被上訴人配偶謝淑女為上訴人所找的人頭帳
      戶與上訴人帳戶間的匯款明細。再者，上述借款的利率日
      息0.08%，高達年息29.2%，而當時中央銀行放款利率年息
      僅為8%至10%，上訴人乃擁有高額的不動產，若短缺資金
      ，大可以其不動產向利率較低的金融機構辦理抵押貸款，
      何需向被上訴人甲○○不斷地借款、還款。此外，前述明
      細表記載匯款入上訴人帳戶者，尚有王清誼、李蘇紫及許
      銘桃等人，上訴人從不認識此等人，其等豈有可能匯款入
      上訴人帳戶？足見其等亦為謝淑女找來的人頭帳戶。
（四）被上訴人雖稱系爭本票是上訴人向其借款所開立，然被上
      訴人於86年12月27日匯入上訴人帳戶的金額僅有226萬元
      ，上訴人豈有可能於當時即開立500萬元本票擔保226萬元
      債務？且被上訴人匯入上訴人帳戶的金額，乃直至87年2
      月20日始累計達500萬元，衡諸被上訴人所主張其與上訴
      人往昔的借貸關係為即借即還，上訴人亦無可能簽發500
      萬元本票擔保數月後的債務。又被上訴人匯入上訴人帳戶
      的取款條均為謝淑女的筆跡，而上訴人匯入被上訴人帳戶
      的取款條也大多為謝淑女的筆跡，此更可證明被上訴人等
      均是謝淑女為上訴人所找來的人頭帳戶，故由該人頭帳戶
      內匯入上訴人帳戶的款項，並非借款。
（五）86年12月27日前，上訴人所有田中鎮農會帳戶（1374-6號
      ）匯入被上訴人帳戶的金額合計為122,519,434元，而被
      上訴人帳戶匯入上訴人帳戶的金額合計為107,741,403元
      ，兩相扣除後，被上訴人尚欠上訴人14,778,031元，被上
      訴人陳稱86年12月27日前雙方債權債務關係已結清等語，
      並不實在。
（六）被上訴人自86年12月27日至87年2月24日匯入上訴人帳戶
      的11筆金額計9,367,000元，扣除上訴人自87年2月13日至
      同年3月16日匯入被上訴人帳戶的5筆金額計3,456,726 元
      後，上訴人雖仍欠被上訴人5,910,274元。然被上訴人於
      86年12月27日前，既尚欠上訴人14,778,031元，則被上訴
      人自仍欠上訴人8,867,757元。
（七）被上訴人雖否認被上訴人丙○○、丁○○二人帳戶曾出借
      上訴人使用。然被上訴人既稱雙方債權債務關係已於86年
      12月27日前結清，則何以丙○○、丁○○於86年12月27日
      前分別匯予上訴人之3,555,000元及3,213,000元，除上訴
      人曾轉帳407,600元入丁○○帳戶外，其餘部分並未見上
      訴人轉帳入該二人帳戶？顯見被上訴人帳戶應均為上訴人
      所使用操作買賣股票的人頭帳戶，否則雙方債權債務關係
      豈會於86年12月27日前已結清？
（八）被上訴人既稱86年10月30日後被上訴人甲○○的帳戶就未
      再借上訴人使用，則因上訴人自86年11月3日至同年12月
      27日仍匯43,168,485元入被上訴人甲○○52-2號帳戶，而
      被上訴人甲○○在該期間內僅轉存9,430,000元入上訴人
      所有1374-6號帳戶，兩相扣除後，被上訴人甲○○尚欠上
      訴人33,738,485元。縱被上訴人認上訴人於86年12月27日
      後，向被上訴人借款，仍有6,301,000元未還，但於扣除
      此金額後，被上訴人仍欠上訴人2700餘萬元，故被上訴人
      對上訴人之債權應屬不存在。
（九）被上訴人所提示者，僅為其所主張上訴人欠款的數據，然
      被上訴人並未提出借據或任何其他證據，以資證明雙方間
      確有借貸關係。且被上訴人所計算的利息均係拼湊而成，
      實難認有何借貸關係。
（十）綜上所述，原審認事用法有誤，爰上訴聲明：（一）原判
      決廢棄。（二）確認本院87年度票字第2262號民事裁定命
      上訴人給付被上訴人650萬元及自該裁定附表所示利息起
      算日起，至清償日止，按週年利率6%計算之利息的本票債
      權不存在。
貳、被上訴人於原審所辯及於本院補充陳述如下：
一、上訴人既主張系爭本票乃交付訴外人謝淑女，交付原因在於
    供證券買賣操作之擔保，並俟日後結算帳目再予取回等語，
    則兩造間並非票據上前後手關係，依票據法第13條但書規定
    ，上訴人自應證明被上訴人等取得系爭本票是出於惡意。惟
    上訴人不能證明，即應依票據文義負責。
二、系爭本票是上訴人自86年12月27日起陸續向被上訴人甲○○
    借款所簽發，因被上訴人甲○○自有資金不足，乃部分向被
    上訴人丁○○、戊○○及丙○○調借，其間經多次調借並部
    分清償，至87年5月12日會算結果，上訴人尚積欠被上訴人
    6,301,000元。因此，被上訴人等確實對於上人訴享有650萬
    元的本票債權。上訴人雖否認有借款之事，然其與被上訴人
    甲○○曾於87年5月12日就雙方債權結算利息，並於當日由
    其子陳自豪帳戶匯2筆款項入被上訴人甲○○於田中鎮農會5
    2-2號帳戶內，其中1筆為計算至87年4月底的利息374,758元
    ，另1筆為利息連同部分本金計104,579元（本金為103,000
    元，利息為1,579元），足證上訴人確有向被上訴人借款。
    上訴人雖主張系爭本票於交付時，均未填載發票日及到期日
    ，乃俟日後結算帳目再予取回等語。但本票未填載發票日，
    依法無效，倘日後上訴人不予結算，則無效票據又如何供擔
    保？且依證券交易慣例，股票買賣後，皆於次日進行交割，
    並付款、取款，實無所謂日後結算帳目再收付款，且須以本
    票作為擔保的制度。上訴人所述，顯與常理不符。又上訴人
    所簽發的本票，即曾以日期戳蓋日期，此有本票影可憑，並
    經證人詹正恩於上訴人自訴被上訴人甲○○及訴外人謝淑女
    偽造有價證券刑事案件中證述屬實。上訴人主張其簽發的本
    票不可能以橡皮戳蓋年月日，亦不實在。
三、被上訴人丙○○、丁○○並非上訴人的人頭戶，此據上訴人
    於90年1月31日原審言詞辯論時自認在卷。又被上訴人甲○○、戊○○於86年11月4日之前，雖曾將其帳戶借上訴人買
    賣股票，故該二人帳戶內有部分資金乃上訴人的交割款，但
    該二人帳戶是供自己買賣股票之用，資金自有，自非上訴人
    的人頭戶，此亦經證人陳秀惠於前述刑事案件中證述無誤。
    又該二人帳戶內雖有部分資金為上訴人的交割款，然交割款
    分為二種情形，即（一）當日沖銷：上訴人借用被上訴人甲○○、戊○○帳戶買入股票後，於當日隨即賣出。若有盈餘
    ，即由被上訴人甲○○、戊○○帳戶於款項交割後，將款項
    匯入上訴人帳戶。若屬虧損，則由上訴人將款項匯入被上訴
    人甲○○、戊○○帳戶。（二）非當日沖銷：上訴人借用被
    上訴人甲○○、戊○○帳戶買入股票後，非當日賣出，此際
    上訴人須於交割前，先將款項匯入該二人帳戶，待日後股票
    賣出時，再由被上訴人甲○○、戊○○將賣得款項匯還上訴
    人帳戶。由此可知，雙方款項於股票交割後，即為結清。上
    訴人雖列出從其帳戶匯入被上訴人帳戶的各筆款項，以主張
    被上訴人為其人頭戶。然該款項內容，部分與被上訴人無關
    ，部分是被上訴人甲○○、戊○○出借帳戶供上訴人買賣股
    票而為上訴人應交割的股款，其餘則為上訴人向被上訴人借
    款後的還款。何況，其中根本無上訴人匯款給被上訴人丙○○的情形，亦足證上訴人所述不實在。
四、上訴人向被上訴人借款，必須負擔利息，因此，其還款金額
    於加上利息後，即大於借款金額。又被上訴人匯入上訴人帳
    戶內的款項，均為整數，可證明並非賣出股票後的交割款。
    因為賣出股票後的金額絕對有尾數，不可能剛好為整數。而
    上訴人匯入被上訴人帳戶內的款項之所以有尾數，乃因上訴
    人返還借款須加計利息之故。
五、上訴人自86年4月9日至同年12月24日之間（即86年12月27日
    前）向被上訴人所借款項，雙方均已結清。而上訴人自86年
    12月27日至87年2月25日向被上訴人所借款項，則尚積欠被
    上訴人6,301,000元，此見卷附被上訴製作的債權明細表、
    利息試算表及款項說明書即明，並有存摺及取款憑條在卷可
    憑。至於雙方帳戶金額之進出，何者為交割股款，亦已於款
    項說明書記載明確，並有交割憑單附卷足稽。上訴人稱未向
    被上訴人借款，顯不實在等語，並聲明駁回上訴。
參、上訴人主張被上訴人持上訴人簽發如原判決附表所示本票二
    紙，聲請本院以87年度票字第2262號裁定准予強制執行的事
    實，已經提出民事裁定一件為證，且為被上訴人所不爭執，
    固應認為真正。惟上訴人主張系爭本票並未填寫發票日及到
    期日，乃上訴人交付光和證券公司經理謝淑女，作為買賣股
    票的擔保，而被上訴人僅為上訴人在光和證券公司買賣股票
    的人頭戶，且被上訴人於田中鎮農會帳戶（被上訴人甲○○
    帳號為52-2號，被上訴人戊○○帳號為50-6號，被上訴人丁○○帳號為51-4號，被上訴人丙○○帳號為533-3號）內的
    款項及從該帳戶匯到上訴人於田中鎮農會1374-6號帳內的款
    項均為上訴人買賣股票的資金或股票交割款，屬於上訴人所
    有，並非上訴人向被上訴人所借，上訴人亦未積欠借款、墊
    款或其他債務，詎謝淑女及被上訴人甲○○竟偽填系爭本票
    的發票日並予行使，被上訴人甲○○顯屬惡意取得屬於無效
    票之系爭本票，被上訴人即不能取得票據權利，對於上訴人
    自無票據債權存在等語，則為被上訴人所否認，並以前詞為
    辯。經查：
一、系爭本票在被上訴人甲○○持有中，其發票年月日均蓋以日
    期戳，此為兩造所不爭執，並有本票影本在卷可稽。則上訴
    人對於其主張本票未填寫發票日，乃其交付謝淑女，並由謝
    淑女及被上訴人甲○○偽填發票日的事實，即應負舉證責任
    。然上訴人未能舉證證明，已難採信。且證人陳秀惠、詹正
    恩於本院88年度自字第128號上訴人自訴被上訴人甲○○及
    訴外人謝淑女偽造有價證券刑事案件中分別證稱：「我（即
    證人陳秀惠）是光和證券公司營業員，乙○○買賣股票都是
    我幫他處理，他八十五年間開始作股票，...，系爭本票二
    張我有看過，...。除本案二張本票外，我也曾經手自訴人
    （即上訴人乙○○）的本票，自訴人要我交給甲○○，這是
    在本件之前的事，本票上的日期戳是用蓋的，金額是柒佰萬
    。... 」、「被告甲○○有向我說自訴人買賣股票缺錢，要
    向我調錢，我就匯一千萬元到田中農會甲○○的帳號，自訴
    人有開壹張壹仟萬的本票，被告甲○○拿給我看時發票日就
    已經蓋好了。」各等語，此有訊問筆錄附卷足憑。而證人詹
    正恩所證述的1千萬元本票，也有影本在卷可參，其發票年
    月日確亦蓋以日期戳。可見上訴人於簽發本票時，本票的發
    票年月日可能有蓋以日期戳的習慣。自亦無從僅憑系爭本票
    的發票年月日蓋以日期戳，即得認該本票未填寫發票日，其
    發票日乃被上訴人甲○○所偽填。又本票未填載發票日，依
    法無效。上訴人既陳稱其簽發系爭本票，是作為買賣股票的
    擔保，則屬無效票據之系爭本票，如何能供擔保之用？雖法
    律實務上承認空白授權票據的存在，但以有授權為前提。上
    訴人既否認授權被上訴人甲○○或謝淑女填載發票年月日，
    則未填載發票日的本票即屬無效票據，被上訴人甲○○豈有
    甘冒風險，予以收受之理。故上訴人主張系爭本票未填寫發
    票日，其發票日乃被上訴人甲○○所偽填，也屬可疑。何況
    ，被上訴人甲○○及訴外人謝淑女為上訴人自訴偽造有價證
    券一案，亦先後經本院88年度自字第128號及台灣高等法院
    台中分院92年度上訴字第600號判決無罪確定在案。因此，
    上訴人主張系爭本票未填寫發票日，乃其交付謝淑女，並由
    謝淑女及被上訴人甲○○偽填發票日等語，尚難認為真正。
二、一般證券交易，依其慣例，皆於股票買賣後之次日進行交割
    ，並付款或取款，要無日後結算帳目再收付款，且以本票作
    為擔保的制度。而上訴人既主張被上訴人為其買賣股票的人
    頭戶，被上訴人帳戶內的資金皆為其所有等語，則上訴人與
    被上訴人間即無借貸等實質資金往來關係，當更無簽發系爭
    本票，作為擔保的必要。因此，上訴人主張其簽發系爭本票
    是作為買賣股票的擔保等語，與其另主張被上訴人為其買賣
    股票的人頭戶，被上訴人帳戶內的資金皆為其所有等語，顯
    自相矛盾，而不足採信。
三、上訴人於90年1月31日原審言詞辯論時，已自認被上訴人丙○○及丁○○非其買賣股票的人頭戶，則其仍主張被上訴人
    丙○○及丁○○為其買賣股票的人頭戶，即屬無據，自無從
    認被上訴人丙○○及丁○○為其買賣股票的人頭戶。又被上
    訴人甲○○、戊○○雖自承其等於86年11月4日之前曾將其
    等帳戶借上訴人買賣股票，故其等於田中鎮農會帳戶內的資
    金有一部分為上訴人交割的股款，但辯稱其等二人帳戶乃供
    自己買賣股票之用，資金自有，非上訴人的人頭戶等語。則
    上訴人至少應證明從其田中鎮農會1374-6號帳戶匯入被上訴
    人帳戶內如附表一（一）（二）、附表二編號8、12、17 、
    18、19所示的款項，均是其以被上訴人甲○○、戊○○名義
    買進股票後所應給付的交割款，以及從被上訴人甲○○、戊○○帳戶匯入其田中鎮農會1374-6號帳戶內如附表一（三）
    、附表二編號1至7、9至11及13、14所示的款項，皆為其以
    該二人名義賣出股票後所應收取的股款，始能認被上訴人甲○○、戊○○確為其買賣股票的人頭戶，此部分款項皆屬其
    所有。然除附表一（一）編號2、3、6至31及附表一（二）
    編號1至4、14、15，有交割憑單可資比對，及為被上訴人所
    自認，可認此部分乃上訴人借用被上訴人戊○○、甲○○帳
    戶買賣股票後所應給付的交割款外，上訴人非但未能證明附
    表一（一）編號1、4、5，附表一（二）編號5至13、16至33
    及附表二編號8、12、17至19所示的款項，均是其以被上訴
    人甲○○、戊○○名義買進股票後所應給付的交割款，以及
    從被上訴人甲○○、戊○○帳戶匯入其田中鎮農會1374-6號
    帳戶內如附表一（三）、附表二編號1至7、9至11及13、14
    所示的款項，皆為其以該二人名義賣出股票後所應收取的股
    款。且從附表一（三）、附表二編號1至7、9至11及13、14
    所示被上訴人匯入上訴人田中鎮農會1374-6號帳戶內款項的
    金額，皆無畸零尾數，而與賣出股票後所應收取的股款通常
    多有畸零尾數的情形（例如，86年11月3日，上訴人以甲○○名義賣出華碩股票，得款843,886元，存入甲○○52-2號
    帳戶後，同日即以連動轉方式，將843,886元匯入上訴人137
    4-6號帳戶；86年11月4日，上訴人以甲○○名義賣出聯電、
    華通電、源興、台積電、鴻海精等股票，分別得款279,904
    元、627,237元、429,840元、410,072元、543,300元，合計
    2,290,353元，存入甲○○52-2號帳戶後，同日即以連動轉
    方式，將2,290,353元匯入上訴人1374-6號帳戶。又如86年1
    0月13日，上訴人以戊○○名義賣出聯強股票，得款1,523,3
    87元，存入戊○○50-6號帳戶後，同日即以連動轉方式，將
    1,523,387元匯入上訴人1374-6號帳戶；86年11月4日，上訴
    人以戊○○名義賣出鴻海精、源興、源興、台積電、華通電
    、聯電，分別得款543,300元、429,840元、298,585元、420
    ,027 元、1,402,245元、274,926元，合計3,368,923元，存
    入戊○○50-6號帳戶後，同日即以連動轉方式，將3,368,92
    3元匯入上訴人1374-6號帳戶。可知賣出股票後所應收取的
    股款通常多有畸零尾數）明顯不同觀之，附表一（三）、附
    表二編號1至7、9至11及13、14所示的款項，亦非賣出股票
    後所應收取的股款。自難認被上訴人甲○○、戊○○為上訴
    人買賣股票的人頭戶，且附表一（一）編號1、4、5，附表
    一（二）編號5至13、16至33及附表二編號8、12、17至19所
    示的款項，及附表一（三）、附表二編號1至7、9至11及13
    、14所示的款項，皆屬於上訴人所有。反之，被上訴人辯稱
    上訴人自86年4月9日起，至87年2月25日之間，陸續向其借
    款，附表一（一）編號1、4、5，附表一（二）編號5至13、
    16至33及附表二編號8、12、15至20所示的款項，乃上訴人
    返還借款的金額，附表一（三）及附表二編號1至7、9至11
    及13、14所示的款項，則為上訴人所向其借款的金額，而86
    年12月27日之前，上訴人向被上訴人所借款項，雙方均已結
    清，但上訴人自86年12月27日至87年2月25日之間，向被上
    訴人所借款項，仍積欠被上訴人6,301,000元等情，業經證
    人陳秀惠於前述刑事案件中證稱上訴人有向被上訴人甲○○
    借錢，其曾陪同被上訴人甲○○及謝淑女到上訴人家中催討
    欠款等語無誤，並經被上訴人製作債權明細表、利息試算表
    及款項說明書（資金來源說明書）附卷，且附以存摺、取款
    憑條及交割憑單為憑，將兩造帳戶內有關之款項出入，何者
    為上訴人所借款項，何者為上訴人返還借款，又何者為上訴
    人借用上訴人甲○○、戊○○帳戶買賣股票之應交割款，以
    及借款的來源、金額，上訴人返還借款的金額，其本金及以
    借款日數按日息計算的利息各為若干，皆逐筆詳列說明，核
    屬無誤。其中上訴人曾於87年5月12日自其子陳自豪於田中
    鎮農會2030-1號帳戶匯款2筆入被上訴人甲○○於田中鎮農
    會52-2號帳戶內，1筆為104,579元，另1筆為374,758元，此
    有客戶交易明細表足參，依被上訴人陳稱後者乃上訴人清償
    自86年12月27日至87年2月25日之間向被上訴人所借款項（
    如附表二所示）未還金額各4,828,000元、188,000元、1,05
    0,000元、388,000元的利息（87年2月、3月及4月的利息）
    合計374,758元，前者則為上訴人就其於87年2月20日向被上
    訴人所借188,000元，清償部分本金103,000元及自87年5月1
    日至同年月12日的利息1579元（清償本金及利息合計104,57
    9元），經查核其計算式，其金額確為相符，顯見上述2筆金
    額為清償利息及本金屬實，兩造間自有借款關係。故被上訴
    人辯稱其等非上訴人的人頭戶，上訴人自86年4月9日起向其
    等借款，嗣86年12月27日之前所借款項，雙方均已結清，但
    86年12月27日至87年2月25日之間所借款項，上訴人仍積欠
    被上訴人6,301,000元未還等語，當較可採，堪認為真正。
四、上訴人雖又主張上訴人所有田中鎮農會1374-6號帳戶於86年
    12月27日之前匯入被上訴人帳戶的金額為122,519,434元，
    及於87年2月13日至同年3月16日匯入被上訴人帳戶的金額為
    3,456,726元，扣除被上訴人帳戶於86年12月27日之前匯入
    上訴人帳戶的金額計107,741,403元，及86年12月27日至87
    年2月24日匯入上訴人帳戶的金額計9,367,000元後，被上訴
    人尚欠上訴人8,867,757元等語。惟上訴人上述算法，除漏
    計附表二編號14被上訴人轉入其帳戶的10,388,000元，已屬
    有誤外，因上訴人借用被上訴人甲○○、戊○○帳戶買賣股
    票，倘其買進股票後虧損賣出，其匯入被上訴人帳戶的金額
    （買進股票的金額）當較被上訴人匯入其帳戶的金額（賣出
    股票的金額）為多，又上訴人向被上訴人借款必須負擔利息
    ，則其還款而匯入被上訴人帳戶的金額（借款加利息）當亦
    較被上訴人匯入其帳戶的金額（只有借款金額）為多，故其
    將匯入被上訴人帳戶的金額與被上訴人匯入其帳戶的金額合
    計後予以扣除，亦不正確。其此部分主張自亦不足採。
五、綜上所述，上訴人自86年12月27日至87年2月25日之間，向
    被上訴人所借款項，既尚積欠6,301,000元，則上訴人簽發
    系爭本票二紙予被上訴人甲○○，當在擔保其向被上訴人借
    款的返還。雖上訴人質疑被上訴人於86年12月27日匯入上訴
    人帳戶的金額僅有226萬元，上訴人豈有可能於當時即開立5
    00萬元本票為擔保，以及上訴人乃擁有高額的不動產，若短
    缺資金，大可以其不動產向利率較低的金融機構辦理抵押貸
    款等語。然上訴人向被上訴人借款，乃供其買賣股票之用，
    其股票賣頻繁，所需資金亦多，故借款當即不只一次，此從
    上訴人在86年12月27日之前向被上訴人借款次數相當之多可
    明。因此，稽諸昔日借款情形，上訴人在86年12月27日之後
    ，將會再向被上訴人借款，應為其所預見。故其於86年12月
    27日借款226萬元時，即簽發500萬元本票予被上訴人，並非
    不合常理。至於上訴人有不動產，何以不向金融機構貸款，
    而向被上訴人借款，乃其個人考量及計算的問題。尚不能以
    此，即認上訴人未向被上訴人借款。是故，系爭本票並非無
    效票，被上訴人亦非惡意取得，且被上訴人對於上訴人尚有
    6,301,000元的本票債權，應堪認定。
肆、系爭本票二紙面額合計為650萬元，而被上訴人對於上訴人
    的本票債權僅有6,301,000元，足見其中199,000元債權已因
    清償而消滅。因199,000元不足清償系爭二紙本票金額，且
    原判決附表編號1所示本票，依本院87年度票字第2262號裁
    定，其利息乃自86年12月27日起算，先抵充此部分債權，對
    於上訴人而言，當較抵充原判決附表編號2所示本票債權獲
    益為多，依民法第322條第2款規定，該199,000元自應先抵
    充原判決附表編號1所示本票債權。據此抵充後，原判決附
    表編號1所示本票債權金額僅餘4,801,000元。則上訴人訴請
    確認本院87年度票字第2262號民事裁定編號1所載被上訴人
    對於上訴人得為強制執行之本票債權面額500萬元及自86年
    12月27日起，至清償日止，按週年利率6%計算的利息，於超
    過本金4,801,000元部分及該部分自86年12月27日起，至清
    償日止，按週年利率6%計算的利息不存在，即有理由，應予
    准許。超過此部分金額的請求及訴請確認本院87年度票字第
    22 62號民事裁定編號2所載被上訴人對於上訴人得為強制執
    行之本票債權面額150萬元及自87年2月20日起，至清償日止
    ，按週年利率6%計算的利息部分，則屬無據，應予駁回。應
    予准許部分，原判決駁回上訴人之訴，尚有未洽，上訴意旨
    指摘此部分原判決不當，求予廢棄改判，為有理由，應由本
    院廢棄該部分判決，改判如主文第2項所示。至於不應准許
    部分，原判決駁回上訴人之訴，核無違誤。上訴意旨就此部
    分指摘原判決不當，求予廢棄，為無理由，應予駁回。
伍、本件事證已臻明確，兩造其餘主張並攻擊、防禦方法，核與
    判決結果不生影響，爰不一一論述，附此敘明。
陸、據上論結，本件上訴為一部有理由，一部無理由，依民事訴
    訟法第436條之1第3項、第449條第1項、第450條、第79條、
    第85條第1項前段，判決如主文所示。
中　　華　　民　　國　　94　　年　　11　　月　　30　　日
                  民事第二庭    審判長　何志通
                                法  官　詹秀錦
                            　　法  官  廖國佑
右為正本係照原本作成。
如不服本判決，而依民事訴訟法第四百三十六條之二第一項提起
上訴，應於判決送達後二十日之不變期間內向本院提出上訴狀，
同時表明上訴理由；於裁判宣示後送達前提起者，應於判決送達
後十日內補據之。
中　　華　　民　　國　　94　　年　　11　　月　　30　　日
                      　　　    書記官　蘇美苓
  附  表  一
  （一）上訴人1374-6號帳戶匯入被上訴人戊○○50-6號帳戶的
        款項：
┌──┬─────┬─────────┬───────────┐
│編號│   日期   │上訴人匯入的金額  │      事由            │
├──┼─────┼─────────┼───────────┤
│1   │86.4.10   │800,000元         │上訴人返還借款        │
│    │          │                  │                      │
├──┼─────┼─────────┼───────────┤
│2   │86.6.24   │2,133,856元       │上訴人借用戊○○戶頭買│
│    │          │                  │賣股票之應交割款      │
├──┼─────┼─────────┼───────────┤                  │                │
│3   │86.7.3    │64,491元          │上訴人借用戊○○戶頭買│
│    │          │                  │賣股票之應交割款      │
├──┼─────┼─────────┼───────────┤
│4   │86.7.5    │2,000,000元       │上訴人返還借款        │
│    │          │                  │                      │
├──┼─────┼─────────┼───────────┤
│5   │86.7.5    │150,000元         │上訴人返還借款        │
│    │          │                  │                      │
├──┼─────┼─────────┼───────────┤
│6   │86.7.9    │36,657元          │上訴人借用戊○○戶頭買│
│    │          │                  │賣股票之應交割款      │
├──┼─────┼─────────┼───────────┤
│7   │86.7.10   │1,630,554元       │上訴人借用戊○○戶頭買│
│    │          │                  │賣股票之應交割款      │
├──┼─────┼─────────┼───────────┤
│8   │86.7.11   │619,845元         │上訴人借用戊○○戶頭買│
│    │          │                  │賣股票之應交割款      │
├──┼─────┼─────────┼───────────┤
│9   │86.7.12   │1,512,307元       │上訴人借用戊○○戶頭買│
│    │          │                  │賣股票之應交割款      │
├──┼─────┼─────────┼───────────┤
│10  │86.7.14   │2,433,446元       │上訴人借用戊○○戶頭買│
│    │          │                  │賣股票之應交割款      │
├──┼─────┼─────────┼───────────┤
│11  │86.7.25   │576,313元         │上訴人借用戊○○戶頭買│
│    │          │                  │賣股票之應交割款      │
├──┼─────┼─────────┼───────────┤
│12  │86.7.26   │468,098元         │上訴人借用戊○○戶頭買│
│    │          │                  │賣股票之應交割款      │
├──┼─────┼─────────┼───────────┤
│13  │86.7.28   │2,688,956元       │上訴人借用戊○○戶頭買│
│    │          │                  │賣股票之應交割款      │
├──┼─────┼─────────┼───────────┤
│14  │86.7.29   │2,120,523元       │上訴人借用戊○○戶頭買│
│    │          │                  │賣股票之應交割款      │
├──┼─────┼─────────┼───────────┤
│15  │86.7.31   │1,435,630元       │上訴人借用戊○○戶頭買│
│    │          │                  │賣股票之應交割款      │
├──┼─────┼─────────┼───────────┤
│16  │86.8.5    │1,769,346元       │上訴人借用戊○○戶頭買│
│    │          │                  │賣股票之應交割款      │
├──┼─────┼─────────┼───────────┤
│17  │86.8.8    │453,630元         │上訴人借用戊○○戶頭買│
│    │          │                  │賣股票之應交割款      │
├──┼─────┼─────────┼───────────┤
│18  │86.8.11   │68,140元          │上訴人借用戊○○戶頭買│
│    │          │                  │賣股票之應交割款      │
├──┼─────┼─────────┼───────────┤
│19  │86.8.12   │5,229,970元       │上訴人借用戊○○戶頭買│
│    │          │                  │賣股票之應交割款      │
├──┼─────┼─────────┼───────────┤
│20  │86.8.15   │467,358元         │上訴人借用戊○○戶頭買│
│    │          │                  │賣股票之應交割款      │
├──┼─────┼─────────┼───────────┤
│21  │86.8.16   │470,197元         │上訴人借用戊○○戶頭買│
│    │          │                  │賣股票之應交割款      │
├──┼─────┼─────────┼───────────┤
│22  │86.8.21   │102,802元         │上訴人借用戊○○戶頭買│
│    │          │                  │賣股票之應交割款      │
├──┼─────┼─────────┼───────────┤
│23  │86.8.23   │30,480元          │上訴人借用戊○○戶頭買│
│    │          │                  │賣股票之應交割款      │
├──┼─────┼─────────┼───────────┤
│24  │86.9.1    │172,184元         │上訴人借用戊○○戶頭買│
│    │          │                  │賣股票之應交割款      │
├──┼─────┼─────────┼───────────┤
│25  │86.9.2    │15,578元          │上訴人借用戊○○戶頭買│
│    │          │                  │賣股票之應交割款      │
├──┼─────┼─────────┼───────────┤
│26  │86.9.3    │250,839元         │上訴人借用戊○○戶頭買│
│    │          │                  │賣股票之應交割款      │
├──┼─────┼─────────┼───────────┤
│27  │86.9.22   │88,519元          │上訴人借用戊○○戶頭買│
│    │          │                  │賣股票之應交割款      │
├──┼─────┼─────────┼───────────┤
│28  │86.10.9   │1,599,790元       │上訴人借用戊○○戶頭買│
│    │          │                  │賣股票之應交割款      │
├──┼─────┼─────────┼───────────┤
│29  │86.10.20  │159,280元         │上訴人借用戊○○戶頭買│
│    │          │                  │賣股票之應交割款      │
├──┼─────┼─────────┼───────────┤
│30  │86.10.24  │2,808,675元       │上訴人借用戊○○戶頭買│
│    │          │                  │賣股票之應交割款      │
├──┼─────┼─────────┼───────────┤
│31  │86.10.30  │4,037,469元       │上訴人借用戊○○戶頭買│
│    │          │                  │賣股票之應交割款      │
└──┴─────┴─────────┴───────────┘
  （二）上訴人1374-6號帳戶匯入被上訴人甲○○52-2號帳戶的
        款項：
┌──┬─────┬─────────┬───────────┐
│編號│   日期   │上訴人匯入的金額  │      事由            │
├──┼─────┼─────────┼───────────┤
│1   │86.7.19   │3,966,881元       │上訴人借用甲○○戶頭買│
│    │          │                  │賣股票之應交割款      │
├──┼─────┼─────────┼───────────┤
│2   │86.7.22   │1,975,384元       │上訴人借用甲○○戶頭買│
│    │          │                  │賣股票之應交割款      │
├──┼─────┼─────────┼───────────┤                  │                │
│3   │86.7.23   │245,381元         │上訴人借用甲○○戶頭買│
│    │          │                  │賣股票之應交割款      │
├──┼─────┼─────────┼───────────┤
│4   │86.7.23   │245,381元         │上訴人借用甲○○戶頭買│
│    │          │                  │賣股票之應交割款      │
├──┼─────┼─────────┼───────────┤
│5   │86.7.24   │1,102,110元       │上訴人返還借款        │
│    │          │                  │                      │
├──┼─────┼─────────┼───────────┤
│6   │86.8.2    │1,602,560元       │上訴人返還借款        │
│    │          │                  │                      │
├──┼─────┼─────────┼───────────┤
│7   │86.8.2    │3,000,000元       │上訴人返還借款        │
│    │          │                  │                      │
├──┼─────┼─────────┼───────────┤
│8   │86.8.13   │10,466,960元      │上訴人返還借款        │
│    │          │                  │                      │
├──┼─────┼─────────┼───────────┤
│9   │86.9.4    │2,704,320元       │上訴人返還借款        │
│    │          │                  │                      │
├──┼─────┼─────────┼───────────┤
│10  │86.9.4    │152,760元         │上訴人返還借款        │
│    │          │                  │                      │
├──┼─────┼─────────┼───────────┤
│11  │86.9.17   │316,560元         │上訴人返還借款        │
│    │          │                  │                      │
├──┼─────┼─────────┼───────────┤
│12  │86.10.22  │701,120元         │上訴人返還借款        │
│    │          │                  │                      │
├──┼─────┼─────────┼───────────┤
│13  │86.10.22  │806,400元         │上訴人返還借款        │
│    │          │                  │                      │
├──┼─────┼─────────┼───────────┤
│14  │86.10.29  │245,076元         │上訴人借用甲○○戶頭買│
│    │          │                  │賣股票之應交割款      │
├──┼─────┼─────────┼───────────┤
│15  │86.10.30  │4,027,441元       │上訴人借用甲○○戶頭買│
│    │          │                  │賣股票之應交割款      │
├──┼─────┼─────────┼───────────┤
│16  │86.11.3   │2,409,600元       │上訴人返還借款        │
│    │          │                  │                      │
├──┼─────┼─────────┼───────────┤
│17  │86.11.4   │13,062,400元      │上訴人返還借款        │
│    │          │                  │                      │
├──┼─────┼─────────┼───────────┤
│18  │86.11.4   │3,014,400元       │上訴人返還借款        │
│    │          │                  │                      │
├──┼─────┼─────────┼───────────┤
│19  │86.11.10  │2,205,280元       │上訴人返還借款        │
│    │          │                  │                      │
├──┼─────┼─────────┼───────────┤
│20  │86.11.10  │160,512元         │上訴人返還借款        │
│    │          │                  │                      │
├──┼─────┼─────────┼───────────┤
│21  │86.11.17  │1,005,600元       │上訴人返還借款        │
│    │          │                  │                      │
├──┼─────┼─────────┼───────────┤
│22  │86.11.17  │221,232元         │上訴人返還借款        │
│    │          │                  │                      │
├──┼─────┼─────────┼───────────┤
│23  │86.11.17  │636,524元         │上訴人返還借款        │
│    │          │                  │                      │
├──┼─────┼─────────┼───────────┤
│24  │86.11.19  │1,691,376元       │上訴人返還借款        │
│    │          │                  │                      │
├──┼─────┼─────────┼───────────┤
│25  │86.11.19  │50,360元          │上訴人返還借款        │
│    │          │                  │                      │
├──┼─────┼─────────┼───────────┤
│26  │86.11.19  │1,722,752元       │上訴人返還借款        │
│    │          │                  │                      │
├──┼─────┼─────────┼───────────┤
│27  │86.11.21  │631,088元         │上訴人返還借款        │
│    │          │                  │                      │
├──┼─────┼─────────┼───────────┤
│28  │86.12.5   │797,937元         │上訴人返還借款        │
│    │          │                  │                      │
├──┼─────┼─────────┼───────────┤
│29  │86.12.5   │30,336元          │上訴人返還借款        │
│    │          │                  │                      │
├──┼─────┼─────────┼───────────┤
│30  │86.12.11  │2,403,880元       │上訴人返還借款        │
│    │          │                  │                      │
├──┼─────┼─────────┼───────────┤
│31  │86.12.12  │4,009,600元       │上訴人返還借款        │
│    │          │                  │                      │
├──┼─────┼─────────┼───────────┤
│32  │86.12.15  │6,241,096元       │上訴人返還借款        │
│    │          │                  │                      │
├──┼─────┼─────────┼───────────┤
│33  │86.12.24  │2,874,592元       │上訴人返還借款        │
│    │          │                  │                      │
└──┴─────┴─────────┴───────────┘
  （三）被上訴人戊○○50-6號帳戶匯入上訴人1374-6號帳戶的
        款項：
┌──┬─────┬─────────┬───────────┐
│編號│   日期   │被上訴人匯入的金額│      事由            │
├──┼─────┼─────────┼───────────┤
│1   │86.4.9    │800,000元         │上訴人向被上訴人借款  │
│    │          │                  │                      │
├──┼─────┼─────────┼───────────┤
│2   │86.6.30   │150,000元         │上訴人向被上訴人借款  │
│    │          │                  │                      │
├──┼─────┼─────────┼───────────┤
│3   │86.7.4    │3,000,000元       │上訴人向被上訴人借款  │
│    │          │                  │                      │
└──┴─────┴─────────┴───────────┘
  附  表  二
┌──┬─────┬─────────┬───────────┐
│編號│日期      │上訴人1374-6號帳戶│被上訴人帳戶匯入上訴人│
│    │          │匯入被上訴人帳戶的│1374-6號帳戶的款項    │
│    │          │款項              │                      │
├──┼─────┼─────────┼───────────┤
│1   │86.12.27  │                  │2,260,000元（甲○○） │
├──┼─────┼─────────┼───────────┤
│2   │87.1.3    │                  │8,000元    （甲○○） │
├──┼─────┼─────────┼───────────┤
│3   │87.1.5    │                  │7,000元    （甲○○） │
├──┼─────┼─────────┼───────────┤
│4   │87.1.7    │                  │279,000元  （甲○○） │
├──┼─────┼─────────┼───────────┤
│5   │87.1.8    │                  │829,000元  （丁○○） │
├──┼─────┼─────────┼───────────┤
│6   │87.1.20   │                  │410,000元  （丙○○） │
├──┼─────┼─────────┼───────────┤
│7   │87.1.21   │                  │1,050,000元（戊○○） │
├──┼─────┼─────────┼───────────┤
│8   │87.2.13   │190,512元（甲○○ │                      │
│    │          │）                │                      │
├──┼─────┼─────────┼───────────┤
│9   │87.2.20   │                  │188,000元  （丁○○） │
├──┼─────┼─────────┼───────────┤
│10  │87.2.21   │                  │2,000,000元（丙○○） │
├──┼─────┼─────────┼───────────┤
│11  │87.2.21   │                  │2,020,000元（丁○○） │
├──┼─────┼─────────┼───────────┤
│12  │87.2.23   │2,979,648元（陳甲 │                      │
│    │          │位）              │                      │
├──┼─────┼─────────┼───────────┤
│13  │87.2.24   │                  │236,000元   （丁○○）│
├──┼─────┼─────────┼───────────┤
│14  │87.2.25   │                  │10,388,000元（丁○○）│
│    │          │                  │                      │
├──┼─────┼─────────┼───────────┤
│15  │87.2.26   │7,364,080元（此筆 │                      │
│    │          │未匯入被上訴人帳戶│                      │
│    │          │，上訴人亦未主張此│                      │
│    │          │筆金額）          │                      │
├──┼─────┼─────────┼───────────┤
│16  │87.2.26   │2,650,040元（此筆 │                      │
│    │          │未匯入被上訴人帳戶│                      │
│    │          │，上訴人亦未主張此│                      │
│    │          │筆金額）          │                      │
├──┼─────┼─────────┼───────────┤
│17  │87.2.26   │230,566元（丁○○ │                      │
│    │          │）                │                      │
├──┼─────┼─────────┼───────────┤
│18  │87.3.12   │6,000元（丁○○） │                      │
├──┼─────┼─────────┼───────────┤
│19  │87.3.16   │50,000元（丁○○）│                      │
├──┼─────┼─────────┼───────────┤
│20  │87.3.16   │104,579元（此筆由 │                      │
│    │          │上訴人之子陳自豪帳│                      │
│    │          │入匯入甲○○帳戶，│                      │
│    │          │上訴人未主張此筆金│                      │
│    │          │額）              │                      │
└──┴─────┴─────────┴───────────┘
